---
title: "措施效果与保护评估"
maturity: sprout
updated: 2026-06-24
execute:
  eval: false
---

::: {.callout-note}
## 本章状态：最小试点稿

本章把“保护干预是否真的有效”作为试点主题。当前版本先建立判断框架和最小 R 示例，后续可替换为真实保护区、林业站或科研项目数据。
:::

## 真实保护问题

某保护区为了提高黄黄草幼苗的存活率，在 2026 年春季对一部分样地实施了围栏减压措施，减少踩踏和取食干扰。半年后，实施围栏的样地中幼苗存活率从 42% 上升到 58%。管理者很高兴，准备把围栏推广到所有分布点。

这个判断还缺一块关键证据：**没有围栏的样地同期发生了什么？**

如果没有围栏的样地也从 42% 上升到 55%，那么围栏的额外贡献可能很小；如果没有围栏的样地从 42% 下降到 35%，围栏的保护效果就更值得重视。措施评估不能只问“干预后有没有变好”，而要问：**相对于没有干预的变化，干预多带来了多少改变？**

::: {.observation-question}
**观察问题：** 一项保护措施实施后，目标物种数量上升了。这个结果是否足以说明措施有效？至少列出三个替代解释。
:::

## 学习目标

学完本章后，你能够：

1. 区分“干预前后变化”和“干预造成的额外变化”。
2. 识别措施评估中的对照、基线差异、同期变化和选择偏差。
3. 用 BACI 思路组织保护干预数据：Before-After-Control-Impact。
4. 估计措施效果的方向、大小和不确定性，而不只报告 P 值。
5. 把统计结果写成带有行动边界的保护评估建议。

## 为什么这个问题需要统计

保护措施很少在理想实验条件下实施。围栏、人工补植、病虫害防治、巡护加强、栖息地修复，往往都先投向“最严重”“最容易执行”或“最受关注”的地点。这会带来两个问题。

第一，干预地点和未干预地点一开始就可能不同。干预组的改善，可能来自它们本来更容易恢复，也可能来自它们原本更差、回升空间更大。

第二，时间本身会改变结果。降雨、温度、物候、调查努力量、周边干扰都可能在干预前后一起变化。只比较干预前后，容易把自然波动误认为措施效果。

措施评估的核心不是证明“做了事情以后有变化”，而是估计：**如果没有这项措施，同一批保护对象本来会怎样？**

## 核心概念

**干预组（impact）** 是接受保护措施的单位，例如设置围栏的样地。

**对照组（control）** 是没有接受该措施、但尽量与干预组可比的单位。对照不是形式要求，而是用来估计“没有干预时会怎样”。

**基线（before）** 是措施实施前的状态。没有基线，就很难判断组间差异是措施造成的，还是原本就存在。

**BACI 设计** 同时比较干预前后和干预/对照差异。它关注的不是某一个均值，而是两种变化量的差：

```text
措施效果 ≈ (干预组干预后 - 干预组干预前) - (对照组同期后 - 对照组同期前)
```

**最小有意义效应** 是管理上值得行动的最小变化。例如幼苗存活率提高 3 个百分点也许统计上可见，但如果围栏成本高、维护困难，这个幅度未必值得推广。

::: {.key-judgment}
**关键判断：** 措施评估的目标不是证明“做了以后变好”，而是估计“相对于不做，措施多带来了多少改变”。
:::

## R 分析过程

下面用一个小型 BACI 数据演示。真实数据中，每一行可以是一个样地在某个时间点的存活率；如果同一样地多次测量，后续需要进入第 18 章的混合模型。

```{r}
library(dplyr)
library(ggplot2)

survival <- tibble::tribble(
  ~site_id, ~group,     ~period,  ~survival_rate,
  "A1",     "impact",   "before", 0.40,
  "A1",     "impact",   "after",  0.58,
  "A2",     "impact",   "before", 0.44,
  "A2",     "impact",   "after",  0.60,
  "C1",     "control",  "before", 0.41,
  "C1",     "control",  "after",  0.48,
  "C2",     "control",  "before", 0.43,
  "C2",     "control",  "after",  0.47
)

site_change <- survival |>
  tidyr::pivot_wider(
    names_from = period,
    values_from = survival_rate
  ) |>
  mutate(change = after - before)

effect_estimate <- site_change |>
  group_by(group) |>
  summarise(mean_change = mean(change), .groups = "drop") |>
  tidyr::pivot_wider(
    names_from = group,
    values_from = mean_change
  ) |>
  mutate(baci_effect = impact - control)

effect_estimate
```

如果干预组平均提高 17 个百分点，对照组同期提高 5.5 个百分点，那么围栏的额外效果估计约为 11.5 个百分点。这个数字比“干预后提高了 17 个百分点”更接近措施本身的贡献。

可以用图把变化量表达出来：

```{r}
ggplot(survival, aes(x = period, y = survival_rate, group = site_id, color = group)) +
  geom_line() +
  geom_point(size = 2) +
  labs(
    x = NULL,
    y = "幼苗存活率",
    color = "组别"
  )
```

图不是装饰。它帮助我们检查一个问题：干预组是否都朝同一方向变化，还是由某一个样地拉动了平均效果。

## 结果解释

措施评估的解释要同时报告四件事。

**方向。** 围栏样地的存活率是否相对于对照样地提高。

**大小。** 额外提高了多少个百分点，而不是只说“有效”。

**不确定性。** 样地数量少时，效果估计可能很不稳定。需要报告置信区间、敏感性分析或至少承认样本量限制。

**行动边界。** 结果是否足以支持扩大推广，还是只支持继续试点、扩大样本或延长监测。

给管理者看的简短表述可以写成：

> 本次试点中，围栏样地的幼苗存活率提升幅度高于未围栏样地，额外效果估计约为 11.5 个百分点。由于样地数量少，且围栏样地可能与对照样地存在初始差异，当前证据支持继续扩大试点并补充对照样地，不宜直接推广到所有分布点。

## 常见错误

| 错误 | 为什么危险 | 更好的做法 |
|---|---|---|
| 只做干预前后比较 | 把同期自然变化当成措施效果 | 加入对照组或历史对照 |
| 只报告 P 值 | 看不出管理意义 | 报告效应大小和不确定范围 |
| 干预点由管理者挑选 | 容易产生选择偏差 | 说明选择规则，尽量随机或匹配 |
| 忽视调查努力量变化 | 记录增加可能来自调查更多 | 保留调查时长、样线长度、相机工作天数 |
| 效果好就建议全面推广 | 跨过证据边界 | 区分继续试点、局部推广和全面推广 |

## AI 辅助任务

可以让 AI 帮你检查评估设计是否缺少对照、基线或调查努力量。但不要让 AI 直接给出“应该推广”的判断，除非你提供了成本、风险、保护目标和执行约束。

推荐提问：

> 我正在评估一项保护措施是否有效。数据包括干预组和对照组的干预前后记录。请帮我检查这是否满足 BACI 思路，指出可能的选择偏差、同期变化和结论边界。不要把“干预后变好”直接解释为“措施有效”。

人工核查记录格式：

> AI 建议围栏措施可以全面推广。但经核查，本数据只有 2 个干预样地和 2 个对照样地，且干预样地由管理者优先选择，选择偏差没有排除。因此我决定把结论改为“支持扩大试点，不支持全面推广”。

## 练习

1. **识别层。** 判断以下三种说法中，哪一种是在描述变化，哪一种是在估计措施效果：
   “围栏后存活率提高了 16 个百分点”；“未围栏样地同期也提高了 6 个百分点”；“围栏额外提高约 10 个百分点”。
2. **解释层。** 为什么一个保护措施实施后目标物种数量上升，仍然不能直接说明措施有效？
3. **应用层。** 为“加强巡护是否降低盗猎事件”设计一个 BACI 数据表，列出必须保留的字段。
4. **分析层。** 给定干预组和对照组的前后数据，计算 BACI 效果，并用一句话解释管理意义。
5. **综合任务。** 为一个真实或模拟保护措施写一页评估简报，包含研究问题、设计、效果大小、不确定性、行动建议和结论边界。
6. **AI 核查。** 把你的简报交给 AI，让它指出是否存在过度因果解释。逐条标注“接受 / 拒绝 / 证据不足”。

### 评估简报评分量规

| 维度 | 分值 | 满分标准 |
|---|---:|---|
| 设计识别 | 20 | 清楚区分干预组、对照组、干预前和干预后 |
| 效果估计 | 20 | 报告相对于对照的额外变化 |
| 不确定性 | 20 | 说明样本量、选择偏差和调查努力量限制 |
| 管理解释 | 20 | 把效果大小转译为保护意义 |
| 行动边界 | 20 | 明确支持什么行动、不支持什么行动 |

## 继续学习

本章回答“措施是否带来了额外变化”。下一章继续追问：有了统计结果以后，怎样把证据、成本、风险和保护目标放在一起，写成负责任的行动建议？

→ [第 17 章：从统计结果到保护行动](17-stats-to-action.qmd)
